【裁判字號】    95,家抗,44
【裁判日期】    950629
【裁判案由】    指定遺產管理人
【裁判全文】
臺灣高雄地方法院民事裁定              95年度家抗字第44號
抗  告  人  財政部國有財產局臺灣北區辦事處桃園分處
法定代理人  甲○○
相  對  人  乙○○
            丙○○
上2人共同
非訟代理人  戊○
上列抗告人因與相對人乙○○、丙○○聲請就被繼承人丁○○之
遺產指定遺產管理人事件，對於民國95年5 月22日本院95年度財
管字第30號所為裁定提起抗告，本院裁定如下：
  主  文
原裁定廢棄。
指定財政部國有財產局為被繼承人丁○○之遺產管理人。
聲請及抗告費用共新臺幣貳仟元由被繼承人丁○○之遺產負擔。
  理  由
一、本件相對人於原法院聲請意旨略以：被繼承人丁○○（男，
    民國○ 年○ 月○ 日生，身分證統一編號：Ｚ000000000號，生
    前籍設高雄市左營區崇實新村83之1 號），於86年2 月17日
    死亡，遺留有座落大溪鎮○○○段174 之9 及同段308 之28
    地號等2 筆土地，惟被繼承人丁○○現存之合法繼承人，僅
    餘聲請人2 人，又因聲請人2 人均為大陸地區人士，為此，
    爰聲請依法指定財政部國有財產局為被繼承人丁○○之遺產
    管理人等語。
二、抗告意旨略以：（一）相對人為大陸地區人士，爰依臺灣地
    區與大陸地區人民關係條例規定，聲請為被繼承人丁○○選
    任遺產管理人，是除已知之大陸地區繼承人外，尚有可能出
    現債權人及受遺贈人。而強制執行之債權人具有優先受償權
    ，其得於公示催告期間屆滿前，對遺產聲請強制執行，如已
    開始執行，亦得續行執行程序，是為恐代管之遺產管理報酬
    無法獲得分配，依民法第1183條規定，提出聲請酌定管理遺
    產之管理報酬，仍須依非訟事件法第145 條規定，無人承認
    之繼承事件，由繼承開始時被繼承人住所地法院管轄，本件
    即由臺灣高雄地方法院管轄。惟抗告人址設桃園縣境內，是
    跨縣市進行之遺產清理程序如此勢將增加處理時間及耗費人
    力，況被繼承人之遺產亦僅部分位於桃園縣境內，故原裁定
    理由三、（三）中所謂「因被繼承人丁○○所遺留之遺產，
    包括有座落大溪鎮○○○段174 之9 及同段308 之28地號等
    2 筆土地，此有土地所有權狀2 份附上開本院88年度聲繼字
    第15號民事聲請卷宗可資佐證，而由本院依職權向財政部國
    有財產局查詢之結果，上開2 筆土地，係由財政部國有財產
    局臺灣北區辦事處桃園分處所轄，此有財政部國有財產局臺
    灣北區辦事處95年5 月8 日台財產北接字第0950018770號函
    在卷可憑。因此，本院認被繼承人丁○○之遺產既係在桃園
    縣境內，而由財政部國有財產局臺灣北區辦事處桃園分處所
    轄，自宜指定財政部國有財產局台灣北區辦事處桃園分處為
    被繼承人丁○○之遺產管理人。」等語，其考量顯非適切。
    （二）依財政部訂頒之「代管無人承認繼承遺產作業要點」
    第3 點規定：本要點之執行事項，概由繼承開始時，被繼承
    人住所地之法院所在之辦事處辦理之。前項管轄法院與遺產
    所在分屬兩個以上辦事處管轄時，由前項管轄法院所在之辦
    事處辦理之。是原審未予詳查，遽以指定抗告人為被繼承人
    丁○○之遺產管理人，自有未洽等語。
三、按被繼承人在臺灣地區之遺產，由大陸地區人民依法繼承者
    ，其所得財產總額，每人不得逾新臺幣二百萬元。超過部分
    ，歸屬臺灣地區同為繼承之人；臺灣地區無同為繼承之人者
    ，歸屬臺灣地區後順序之繼承人；臺灣地區無繼承人者，歸
    屬國庫。而上開遺產事件，其繼承人全部為大陸地區人民者
    ，除應適用第68條之情形者外，由繼承人、利害關係人或檢
    察官聲請法院指定財政部國有財產局為遺產管理人，管理其
    遺產。臺灣地區與大陸地區人民關係條例第67條第1 項、第
    67條之1分別定有明文。
三、經查，本件相對人主張其等為被繼承人丁○○之大陸地區繼
    承人，且已依法向本院為繼承之聲明，而經本院准予備查之
    事實，業據相對人提出本院88年3 月24日88年聲繼字第15號
    通知1 份為證，並經原審依職權調取本院88年度聲繼字第15
    號民事聲請卷宗核閱無訛，應可信為真實。且經原審依職權
    向行政院國軍退除役官兵輔導委員會高雄市榮民服務處函查
    之結果，被繼承人丁○○並非榮民，亦非榮眷，此有該處95
    年3 月30月高市榮字第0950001642號函及行政院國軍退除役
    官兵輔導委員會95年4 月20日輔壹字第09 50005301 號函在
    卷可佐，是被繼承人丁○○所遺留之遺產，自無法依臺灣地
    區與大陸地區人民關係條例第68條之規定，逕由主管機關管
    理其遺產。而核前開本院88年度聲繼字第15號卷宗中，被繼
    承人丁○○相關戶籍謄本資料之結果，被繼承人丁○○在臺
    應已無其他繼承人存在，則揆諸前開條文之規定，相對人本
    於其為被繼承人丁○○大陸地區繼承人之資格，聲請法院指
    定財政部國有財產局為遺產管理人，自屬有據。次查，財政
    部為執行法院裁定選任（或指定，以下同）財政部國有財產
    局或所屬各地區辦事處、分處（以下通稱辦事處）代管無人
    承認繼承遺產案件而訂頒「代管無人承認繼承遺產作業要點
    」，依該要點第3 點固規定：「本要點之執行事項，除另有
    規定外，概由繼承開始時，被繼承人住所地之法院所在之辦
    事處辦理之。前項管轄法院與遺產所在分屬兩個以上辦事處
    管轄時，由前項管轄法院所在之辦事處辦理之；但不動產之
    管理、變賣或涉訟事項，得委任該遺產所在之辦事處代理之
    。」，然依據臺灣地區與大陸地區人民關係條例第67條之1
    規定：由繼承人、利害關係人或檢察官聲請法院指定財政部
    國有財產局為遺產管理人，管理其遺產。則本件自應指定財
    政部國有財產局為被繼承人丁○○之遺產管理人，至於執行
    事項由何分處辦理，則屬其內部之事務分配，原法院指定財
    政部國有財產局所屬北區辦事處桃園分處即抗告人為被繼承
    人之遺產管理人，即有未洽。抗告意旨指摘原裁定不當，求
    予廢棄，為有理由，應由本院廢棄原裁定，並指定財政部國
    有財產局為遺產管理人，爰裁定如主文第2 項所示。
四、據上論結，本件抗告為有理由，爰依非訟事件法第157 條、
    第24條第1 項、民事訴訟法第492 條前段、第78條，裁定如
    主文。
中    華    民    國    95    年    6     月    29    日
                      審判長法   官  張桂美
                            法   官  陳淑卿
                            法   官  郭佳瑛
上正本係照原本作成。
如不服本裁定應於送達後10日內向本院提出再抗告狀，並繳納裁
判費新台幣1,000 元。
中    華    民    國    95    年    6     月    29    日
                             書記官  徐麗紅


司法院資訊處製作；財團法人民間司法改革基金會備份。
